【裁判字號】    96,上易,589
【裁判日期】    970221
【裁判案由】    詐欺
【裁判全文】
臺灣高等法院臺中分院刑事判決         96年度上易字第589號
上  訴  人  臺灣臺中地方法院檢察署檢察官
上  訴  人
即  被  告  庚○○
上列上訴人因被告詐欺案件，不服臺灣臺中地方法院95年度易字
第3377號中華民國96年1月10日第一審判決(起訴案號：臺灣臺中
地方法院檢察署94年度偵緝字第1079號），提起上訴，本院判決
如下：
    主  文
原判決撤銷。
庚○○無罪。
    理  由
一、公訴意旨略以：被告庚○○意圖為自己不法之所有，基於詐
    欺之犯意，於民國 89年8月25日以自己為會首，向丙○○、
    戊○○、乙○○、己○○等30位會員佯稱成立合會，期間自
    89年8月25日起至92年2月25日止，每月25日開標，採外標制
    （下稱本案合會)，標會地點在臺中市○○區○○街141巷11
    號，使丙○○、戊○○、乙○○、己○○等會員陷於錯誤，
    而參加該合會，並按月繳納會款新臺幣（下同） 5千元予被
    告。詎被告取得首期合會金及會員所繳納之每期會款後，竟
    於 90年7月25日，逕遷移逃匿致本案合會不能繼續進行，未
    將丙○○所繳納之13期會款計、6萬5千元，戊○○所繳納之
    12期會款、計6萬元，及乙○○所繳納之12期會款、計6萬元
    ，退還丙○○、戊○○及乙○○，亦未將得標會員己○○等
    人之合會金交付該得標會員。嗣丙○○於 90年9月25日前往
    標會地點標會時，發現被告遷移住址逃匿，察覺有異而循線
    查悉上情。案經丙○○告訴，因認被告所為涉犯刑法第 339
    條第 1項之詐欺取財罪嫌，並以：(一)告訴代理人徐修起於偵
    訊時指訴：丙○○確有參加以被告為會首之本案合會，並已
    繳納13期之會款，嗣於第14期前往標會時，已找不到被告等
    語；(二)證人丁○○於偵訊時結證稱：丙○○有參加以被告為
    會首之本案合會，並由丙○○將會款交給伊，伊再將會款交
    給被告等語；(三)證人戊○○、乙○○於偵訊時結證稱：本案
    合會係由被告提議起會，並由被告邀集伊等參加，伊等係將
    會款交給被告，伊等各已繳納 12期之會款，共6萬元，該合
    會自 90年7月25日就沒再開標，首期會款係由被告取走，95
    年 7月25日前已有11人得標，伊確定非被告親人之得標者，
    均尚未取得得標之合會金等語；(四)證人己○○於偵訊時結證
    稱：伊有參加以被告為會首之本案合會，該合會係由被告提
    議起會，並邀伊參加，伊係將會款交給被告，首期合會金係
    由被告取走，伊於 90年9月才知悉此合會倒會，伊之前已得
    標，但並未取得得標之合會金，事後被告亦避不見面等語，
    為其論據。訊據被告堅決否認涉有上開罪嫌，辯稱：當初伊
    跟乙○○、戊○○、己○○等會員合夥做生意，生意虧損後
    ，大家沒有錢繳信用卡之債務，伊、乙○○、戊○○、丁○○、己○○就決定各自找幾個會員來起會。伊找的會員比較
    多，所以就由伊擔任會首，並決定各自找的會員，各自去收
    錢，收了錢以後各自運用，嗣至 90年5月間，伊等這幾個人
    因為合夥事業沒有起色，就起內鬨。後來伊又找了一個店面
    經營養生茶，但又經營不好，他們就懷恨伊， 90年7月25日
    ，伊就跟乙○○他們幾個人討論，既然合夥生意做不好，乾
    脆解散，各自所召集的會員各自負責， 90年7月25日決定解
    散一直到同年11月間，伊都還有跟乙○○討論會員會款清償
    事宜，並無逃逸之事。而伊等一開始投資股票也有賺了很多
    錢，並買了車子，後來係因股票虧損很多錢，才造成今日的
    局面等語。
二、按犯罪事實應依證據認定之，無證據不得認定犯罪事實；又
    不能證明被告犯罪者，應諭知無罪之判決，刑事訴訟法第15
    4條第2項、第301條第1項定有明文。又認定不利於被告之事
    實，須依積極證據，苟積極證據不足為不利於被告事實之認
    定時，即應為有利於被告事實之認定，更不必有何有利之證
    據；認定犯罪事實所憑之證據，雖不以直接證據為限，間接
    證據亦包括在內，然而無論直接或間接證據，其為訴訟上之
    證明，須於通常一般之人均不致有所懷疑，而得確信其為真
    實之程度者，始得據為有罪之認定，倘其證明尚未達到此一
    程度，而有合理性之懷疑存在時，即無從遽為有罪之確信（
    最高法院30年上字第816號判例及76年臺上字第4986號判例
    意旨可資參照）。次按，刑法第339條第1項詐欺取財罪之成
    立，必須以詐術使人將本人或第三人之物交付為要件，所謂
    以詐術使人交付，必須被詐欺人因其詐術而陷於錯誤，若其
    所用方法不能認為詐術，亦不致使人陷於錯誤，即不構成該
    罪。再按刑法之詐欺罪，必須行為人自始意圖不法所有，以
    客觀上足以使人陷於錯誤之手段，欺矇被害人使為財物之交
    付或取得財產上之不法利益，始足當之。又債務人於債之關
    係成立後，其有未依約定本旨履行者，在社會一般交易經驗
    上常見之原因非一，舉凡因不可歸責於己之事由而不能給付
    ，或因合法主張抗辯而拒絕給付，甚至在負債之後始行惡意
    遲延給付，皆有可能，非可盡予推定為自始無意給付之詐欺
    犯罪一端；而刑事被告依法不負自證無罪之義務，若無積極
    證據足證被告在債之關係發生時，自始即具有不法所有之意
    圖，縱使被告就所負債務，惡意違約，不為履行，仍為民事
    上問題，依刑事訴訟法第154條第2項之規定，尚不得在無具
    體證據之情況下，僅憑債務不履行之單純違反債信狀態，而
    據以推定被告於自始即有詐欺取財之犯意，遽採為不利被告
    之認定；另刑事訴訟法第161條第1項已於91年2月8日修正公
    布，該條項規定：檢察官就被告犯罪事實，應負舉證責任，
    並指出證明之方法。因此，檢察官對於起訴之犯罪事實，應
    負提出證據及說服之實質舉證責任。倘其所提出之證據，不
    足為被告有罪之積極證明，或其指出證明之方法，無從說服
    法院以形成被告有罪之心證，基於無罪推定之原則，自應為
    被告無罪判決之諭知（最高法院92年度臺上字第128號判例
    意旨可資參照）。經查：
  (一)本案係由被告提議召集合會，其目的係要籌措資金投資房地
    產、證券等生意乙節，業據證人戊○○於原審及本院審理時
    證稱：被告有告訴伊，組合會之目的係要籌資金，開公司做
    生意，說這樣可以提供大家工作機會，當時召會時被告有跟
    伊說會員不夠，要伊自己去找會員，並說若伊標得合會，要
    將會款交給公司作營運金等語（見原審卷第56頁、本院卷第
    89頁）；證人乙○○於原審及本院審理時證稱：伊有參加被
    告召集的合會，被告說要籌措資金投資房地產，成立網路公
    司、證券公司，被告找伊、己○○、戊○○、丁○○等人，
    要伊等這些人去找會員共同成立合會，至於以誰的名義去投
    資，則由被告決定等語（見原審卷第57頁、本院卷第55頁）
    ；證人己○○於本院審理時證稱： 89年6月間，乙○○告訴
    伊，說有一個投資計畫要伊參加，方式是大家一起起會，用
    自己的信用卡預借現金或以自己貸款之方式來繳納會款，標
    到的錢再交給被告去投資原先預定的計畫，所以伊得標後才
    沒有拿會款，因這些會款是要交由被告拿去投資的等語（見
    本院卷第110頁反面)。又被告亦有將得標者所交付之會款投
    資做生意等情，亦據證人己○○於本院審理時證稱：伊知道
    被告在科博館附近，有租一家店面，也有買進茶葉。他買進
    茶葉價值多少伊不清楚。但是伊有看到他買了 1斤裝的茶葉
    有70至80罐。伊知道被告有在科博館承租店面，也有在投資
    股票；被告也有帶伊去看房地產，要用伊的名義的去貸款買
    房子等語（見本院卷第111頁反面、第112頁）；證人乙○○
    於本院證稱：被告有在台中市○○○街購買一棟房子，剛開
    始是用戊○○之名義購買，後來過戶給黃麗臻，黃麗臻只是
    人頭而已，另被告亦有向伊的同學購買30萬元的茶葉等語（
    見本卷第113頁)。依證人戊○○、乙○○、己○○上開所證
    ，被告召集合會之目的係為籌措資金，投資做生意，而被告
    亦確有運用所標得之會款投資理財，尚難認被告於召集合會
    之初主觀上有何意圖為自己不法所有之意圖。
  (二)雖證人乙○○於97年1月31日本院審理時證稱：本案合會得
    標的款項都由被告拿去處理，伊不清楚被告有無投資股票，
    也不清楚被告如何運作得標款，被告雖然有買30萬元的茶葉
    ，但他說是要送給房屋仲介者云云（見本院卷第 112頁反面
    至第114頁)。然查，被告確有將本案合會之得標款用以投資
    股票等節，業據乙○○於96年6月14日本院審理時結證在卷
    （見本院卷第55頁反面），而乙○○係南山人壽公司之業務
    員，且被告又係以乙○○及其妻子之名義購買股票（此情亦
    據乙○○於本院審理時證述在卷，見本院卷第112頁反面、
    第114頁），以乙○○之年紀（59年12月生）、職業，其並
    非毫無社會歷練之人，豈可能完全聽任被告之擺布，而不詳
    加探問資金之用途；況被告又非經營建築業者，實不可能購
    買高達30萬元之茶葉贈送房屋仲介業者，是乙○○此部分所
    證，顯與常情不符，不足作為不利於被告之認定。另參以乙○○於本院審理時所證：被告總共買了4部200加長型的賓士
    車，1部是用伊媽媽的名字買的，1部是用伊丈母娘的名義買
    的，其他2部不記得用誰的名義購買，其中1部是伊在使用，
    1部是己○○在使用，1部是郭曜銨（亦係本案合會會員)在
    使用，另1部放在伊家中，有需要的人就去使用等語（見本
    院卷第113頁反面)，顯見被告投資做生意之初獲利甚豐，方
    可能購買4部、且每部均高達數百萬元之賓士加長型車輛供
    乙○○等人使用。證人乙○○就此部分雖另稱：被告當初說
    買這些車輛，不僅可供大家使用，如果有人要買，也可以出
    售，被告說這也是一種投資，可以搭配房地產來賣云云。惟
    車輛係消費性物品，一經使用即成為中古車（二手車），價
    值折損甚多，此為具一般社會經驗者所明知，購買4部、每
    部數百萬元之車輛使用，應是奢侈享受，絕非投資生財，乙○○此部分所證，顯與常情有違，不值採信。
  (三)證人己○○於原審雖證稱： 90年2月25日開標時，伊並未到
    場，也不知道當天伊有得標，是合會倒後，伊才知道當天伊
    有標得會款云云（見原審卷第59頁)。然本案合會於90年2月
    25日開標時，己○○確有標得會款等情，業據己○○於偵查
    中證述屬實（見偵緝字第1079號卷第39頁），而己○○上開
    於原審所證，係針對89年10月25日起會之該組合會，而偵訊
    中所證則係針對本案合會（即89年8月25日起會之該組合會)
    ，且其標得該會後，即將得標款項交給被告去投資等節，亦
    據己○○於本院審理時結證在卷（見本院卷第110頁)，是己○○於原審所為不利於被告之陳述，核與本案無關。
  (四)證人戊○○於原審及本院審理時雖亦證稱：伊並非每次開標
    時都有到場，而每次都是由被告跟伊說該次是誰得標，得標
    金多少錢，伊就紀錄在會單上。本案合會開標時，有些會員
    本人會親自到場，但都是按照被告的意思得標，伊若有到場
    時，就會將某會員要標多少錢的訊息告訴被告，被告就跟伊
    說該次他指定何人要得標，然後就加高標金，由被告指定的
    人得標云云（見原審卷第55頁，本院卷第88頁）。但查，本
    案合會剛開始均有按照正常之程序實際開標等情，業據證人
    戊○○於原審審理時證稱：剛開始本案合會有實際投標，後
    來因為大家比較熟，基於信任關係就沒有投標，而由被告告
    訴伊每次係由何人得標等語；證人乙○○於原審審理時證稱
    ：前幾次要標會的人都有到現場投標，有一次（按應係89年
    9月25日)蔡翠虹本身沒有要標會，但她本人有到場，被告即
    指定由蔡翠虹得標，得標的會款經蔡翠虹同意後，由被告拿
    去等語（見原審卷第55、58頁），足徵本案合會當初亦有實
    際開標，惟因被告與乙○○、己○○及戊○○等人召集本案
    合會之目的係要籌措資金開設公司，故所標得之會款均交由
    被告處理（詳如前述），有別於一般民間合會，係基於彼此
    互助，而由有需要者得標後取走會款之情形有異，是本案合
    會究係由何人得標，並非會員關心之所在（蓋所標得之款項
    ，均交由被告投資、做生意），且本案合會係由被告所指定
    之人得標等情，亦為會員所知悉，證人戊○○上開所證亦不
    足作為不利於被告之認定。
  (五)檢察官雖以：被告未將丙○○所繳納之13期會款、計6萬5千
    元，戊○○所繳納之12期會款、計 6萬元，及乙○○所繳納
    之12期會款、計 6萬元，退還丙○○、戊○○及乙○○，亦
    未將得標會員己○○等人之合會金交付該得標會員等情，因
    而認被告涉犯刑法詐欺取財之罪嫌等語。然被告召集本案合
    會之目的，係要籌措資金開設公司，故所標得之會款均交由
    被告處理，而非由得標者取回，已詳如前述。而丙○○係由
    丁○○召集入會，已據丁○○於本院審理時結證屬實（見本
    院卷第87頁），且丁○○亦知悉被告召集本案合會之原因，
    此亦據證人乙○○證述如前，縱丁○○未將被告召集合會之
    原因告訴丙○○，亦屬丁○○未盡告知義務之疏失，不能因
    此即認被告涉有詐欺之罪嫌。而本案依己○○、乙○○上開
    所證，被告確有承租店面做茶葉生意，並以戊○○之名義購
    買房地，及曾購買 4部加長型之賓士車供乙○○等人使用，
    足見被告上開所辯：伊等一開始投資股票也有賺了很多錢，
    並買了車子，後來係因股票虧損很多錢，才造成彼此拆夥等
    語，尚堪採信。此外，本院又查無其他證據足以證明被告確
    涉有詐欺之犯行。至被告所辯召集本案合會之目的，雖與戊○○、乙○○、己○○等所證不同，然本案既無證據足以證
    明被告涉有詐欺罪嫌，亦不能因被告所辯不成立，即認定其
    犯罪。
三、原審疏未審就上情，而認被告有於 90年2月25日，利用己○○未親自到場投標之機會，冒用己○○之名義，向到場之會
    員宣稱己○○以1千1百元得標，致丙○○、戊○○、乙○○
    、己○○及其他活會會員陷於錯誤，交付該期會款 5千元給
    被告，被告共計詐得會款12萬元等節，即有未洽，檢察官上
    訴意旨以原審量刑過輕，指摘原判決不當，為無理由；而被
    告上訴意旨以前詞指摘原判決不當，為有理由，自應由本院
    將原判決撤銷改判，另諭知被告無罪之判決（檢察官起訴之
    部分，業經本院判決被告無罪，故被告有無冒用己○○之名
    義，冒標 89年10月25日起至92年4月25日止之合會，即與本
    案無連續犯之裁判上一罪關係，本院自無從併予審理，應由
    檢察官另行偵辦，附此敘明）。
據上論結，應依刑事訴訟法第369條第1項前段、第364條、第301
條第1項，判決如主文。
本案經檢察官甲○○到庭執行職務。
中    華    民    國    97    年    2     月    21    日
            刑事第十庭    審判長法  官  林  欽  章
                                法  官  郭  瑞  祥
                                法  官  蔡  名  曜
上列正本證明與原本無異。
不得上訴。
                                書記官  劉  恒  宏
中    華    民    國    97    年    2    月    25     日


司法院資訊處製作；財團法人民間司法改革基金會備份。
